ACORDAO-COMPLETO-2521333

ACÓRDÃO 138/2022 ATA 2/2022 - PLENÁRIO

VISTOS, relatados e discutidos estes autos da Denúncia acerca de suposto descumprimento de obrigações assumidas pelo Estado brasileiro na Convenção-Quadro para o Controle do Tabaco - CQCT, em especial, dos arts. 17 e 18 do Decreto 5.658/2006.   
ACORDAM os Ministros do Tribunal de Contas da União, reunidos em Sessão Reservada do Plenário, diante das razões expostas pelo Relator, em:
9.1. com fulcro nos arts. 234 e 235 do Regimento Interno/TCU, conhecer da presente Denúncia, para, no mérito, considerá-la parcialmente procedente;
9.2. com fundamento no art. 146, § 2º, do RI/TCU, indeferir o pedido apresentado pelo denunciante de habilitação no processo como interessado ou amicus curiae;
9.3. dar ciência deste Acórdão ao denunciante, bem como à Secretaria de Agricultura Familiar e Cooperativismo do Ministério da Agricultura, Pecuária e Abastecimento; e
9.4. arquivar o presente processo, nos termos do art. 169, inciso V, do RI/TCU.

Denúncia acerca de suposto descumprimento de obrigações assumidas pelo Estado brasileiro na Convenção-Quadro para o Controle do Tabaco.

Ministério da Agricultura, Pecuária e Abastecimento - MAPA.

3. Denunciante: Identidade Preservada (art. 55, caput, da Lei 8.443/1992).

13.1. Ministros presentes: Bruno Dantas (na Presidência), Walton Alencar Rodrigues, Augusto Nardes, Aroldo Cedraz, Raimundo Carreiro e Jorge Oliveira.
13.2. Ministros-Substitutos convocados: Augusto Sherman Cavalcanti e André Luís de Carvalho.
13.3. Ministros-Substitutos presentes: Marcos Bemquerer Costa (Relator) e Weder de Oliveira.

ACORDAO-COMPLETO-2527556

Acórdão 380/2022 - Plenário

MARCOS BEMQUERER

Trata-se de Denúncia acerca do suposto descumprimento de obrigações assumidas pelo Estado brasileiro na Convenção-Quadro para o Controle do Tabaco - CQCT, em especial, dos arts. 17 e 18 do Decreto 5.658/2006 (peça 10) .
2.	Em resumo, o denunciante apresentou os seguintes argumentos (peça 10) :
	2.1. desde 2016, com a extinção do Ministério do Desenvolvimento Agrário e a alteração do status da agricultura familiar para secretaria, houve significativa redução do orçamento para o Programa Nacional de Diversificação de Áreas Cultivadas com Tabaco - PNDACT (p. 3) ; 
	2.2. são brutais e perversos os efeitos humanos e sociais para aqueles que se dedicam às lavouras de fumo, dado que os contratos de integração são draconianos em desfavor dos agricultores, perpetuam a vulnerabilidade social e a precariedade das condições de vida das famílias envolvidas com a cultura do tabaco (p. 4) ;
	2.3. há forte desequilíbrio nos contratos, pois a indústria do tabaco controla todo o sistema de produção das folhas de fumo, envolvendo os agricultores em um ciclo de endividamento, dependência e subordinação (p. 4) ;
	2.4. os agricultores envolvidos com a cultura do fumo estão expostos a enfermidades, como a doença da folha verde do tabaco, decorrente de intoxicação por nicotina pela absorção dermal durante a colheita (p. 6) ;
	2.5. o PNDACT colheu várias histórias de sucesso durante o auge da sua execução, beneficiando diversas famílias a partir da migração para alternativas de produção mais viáveis e que propiciaram melhora na qualidade de vida (p. 9) ;
	2.6. a redução do consumo mundial de tabaco e o lançamento de novos produtos alternativos ao cigarro, como os cigarros eletrônicos, impactarão nas exportações do fumo brasileiro, o que levará à queda na demanda da produção e ao risco de mercado para os agricultores (pp. 10/11) ; e
	2.7. a atual titular do Ministério da Agricultura, Pecuária e Abastecimento - MAPA e o dirigente da Secretaria de Agricultura Familiar e Cooperativismo - SAF apoiam a produção do fumo e a indústria do tabaco (p. 18) .
3.	Alfim, o denunciante requereu, verbis (peça 10, pp. 21/22) :
" (...) que o Tribunal de Contas da União tome as providências necessárias para que o PNDACT seja mantido como originalmente concebido e com os recursos orçamentários necessários ao efetivo cumprimento dos artigos 17 e 18, da CQCT, em observância ao disposto no artigo 5.3, da CQCT. 
 (...) que toda a análise referente aos recursos dirigidos ao PNADCT seja pautada na CQCT a fim da manutenção da política pública e em atenção ao princípio do não retrocesso."
4.	Em instrução inicial, a Secretaria de Controle Externo da Agricultura e do Meio Ambiente - Secex/AgroAmbiental propôs: i) conhecer da presente Denúncia; ii) dar ciência do Acórdão que sobreviesse ao denunciante; e iii) arquivar este processo. 
5.	Após a realização de audiência em meu Gabinete, o denunciante postulou prazo para apresentar novos elementos que, em seu entender, seriam capazes de alterar o encaminhamento proposto pela Secex/AgroAmbiental.  
6.	Ato contínuo, foram carreados aos autos documentos/informações mediante os quais o denunciante ratificou o pedido trazido na peça vestibular, bem como requereu o ingresso no processo como interessado e a produção de sustentação oral (peças 14/18) .
7.	Por meio da peça 18, determinei a restituição dos autos à unidade especializada para análise dos novos elementos, tarefa que foi realizada na instrução da peça 21, a qual transcrevo a seguir, com os devidos ajustes de forma: 
"INTRODUÇÃO
 (...) 
2. O governo pretendia cumprir os compromissos assumidos [no Decreto 5.658/2006] por meio do Programa Nacional de Diversificação de Áreas Cultivadas com Tabaco (PNDACT) . No entanto, esse programa vem sofrendo expressivos cortes orçamentários ao longo dos anos, estando ameaçado de descontinuidade, segundo a denúncia.
HISTÓRICO
3. Conforme já mencionado na peça 11, a Convenção-Quadro para o Controle do Tabaco (CQCT)  é o primeiro tratado internacional de saúde pública desenvolvido pela Organização Mundial da Saúde entre 1999 e 2003 após audiências públicas e seis reuniões de negociações envolvendo os 192 países membros da OMS. O site da CQCT é o https://www.who.int.
4. O tratado entrou em vigor em fevereiro de 2005 e o Brasil foi um dos líderes em seu processo de desenvolvimento. Seu objetivo é 'proteger as gerações presentes e futuras das devastadoras consequências sanitárias, sociais, ambientais e econômicas geradas pelo consumo e pela exposição à fumaça do tabaco'.
5. Foram definidas, na Convenção e no Decreto 5.658, várias medidas relativas à redução da demanda de tabaco, cabendo o destaque, para fins de entendimento destes autos, das seguintes ações:
'Art. 17 - Atividades Alternativas Economicamente Viáveis - As Partes, em cooperação entre si e com as organizações intergovernamentais internacionais e regionais competentes promoverão, conforme proceda, alternativas economicamente viáveis para os trabalhadores, os cultivadores e, eventualmente, os varejistas de pequeno porte;
Art. 18 - Proteção ao Meio Ambiente e à Saúde das Pessoas - Em cumprimento às obrigações estabelecidas na presente Convenção, as Partes concordam em prestar devida atenção, no que diz respeito ao cultivo do tabaco e à fabricação de produtos de tabaco em seus respectivos territórios, à proteção do meio ambiente e à saúde das pessoas em relação ao meio ambiente.'
6. O artigo 17 é vinculado ao artigo 18 da Convenção-Quadro, que cuida do impacto da produção de tabaco no meio ambiente e na saúde do agricultor. Como estratégia para o alcance dos propósitos do artigo 17, o Brasil criou, em 2005, o Programa Nacional de Apoio à Diversificação em Áreas com Tabaco (PNDACT) , então coordenado pelo extinto Ministério do Desenvolvimento Agrário (MDA) , com o objetivo de buscar possibilidades de diversificação da produção e participação social, para preparar as famílias produtoras de tabaco a enfrentarem a redução global do consumo do tabaco. Esse programa foi alicerçado em eixos estratégicos de financiamento, pesquisa, assistência técnica e apoio ao fortalecimento de mercado dos produtos alternativos ao tabaco, com a perspectiva da produção agroecológica.
7. [Na instrução inicial foram lançadas] informações sobre a convenção e a fumicultura no Brasil. Também [naquela] oportunidade, houve o exame de admissibilidade e o exame sumário da denúncia, sendo registrado que foram preenchidos os requisitos de admissibilidade e a existência da materialidade, relevância e risco.
8. A análise das questões apresentadas na denúncia - efetuada na peça 11 - levou à proposta de conhecer a denúncia e arquivar os autos No entanto, a entidade denunciante, depois de acessar o conteúdo da instrução, não concordou com o encaminhamento e apresentou nova documentação, no intuito de ser reconsiderada a posição da unidade técnica de arquivamento dos autos, e que o TCU interviesse no sentido de impedir a descontinuidade do PNDACT. Além disso, solicitou a produção de sustentação oral (peças 14-17) . 
9. Sobre a sustentação oral, o chefe de Gabinete do ministro-relator manifestou-se que os requerentes não atendem ao disposto no art. 168, caput, c/c os arts. 144 e 145 do RI/TCU, razão pela qual aquele gabinete sugeriu o indeferimento do pleito (peça 19) .
10. Em seguida, o relator determinou que esta unidade técnica promovesse o exame dos novos elementos apresentados pela denunciante (peça 20) .
EXAME TÉCNICO
11. O denunciante trouxe aos autos os seguintes documentos:
a) expediente da denunciante contendo a nova argumentação (peça 14) ;
b) análise do Poder Executivo sobre a Convenção Quadro para Controle do Tabaco, durante o processo de ratificação (peça 15) ; 
c) Estatuto Social da entidade denunciante (peça 16) ;
d) nota técnica [intitulada]: 'A Importância e Urgência do Programa Nacional de Diversificação de Produção em Áreas que Produzem Tabaco no Brasil' (peça 17) ; 
12. O denunciante repete, no geral, as argumentações anteriores e já analisadas pela unidade técnica. Resumidamente, o novo documento apresentou os seguintes argumentos (peça 14) :
a) a atuação do atual secretário de Agricultura Familiar e Cooperativismo tem levado ao enfraquecimento e risco de extinção de políticas públicas e ações governamentais desenvolvidas em apoio ao agricultor familiar que produz folhas de fumo e que deseja diversificar sua produção, consolidadas no PNDACT (peça 14, p. 2) ;
b) desde 2016, com a extinção do MDA e alteração do status da agricultura familiar para secretaria, vem ocorrendo redução do orçamento para o PNDACT (peça 14, p. 2) ; 
c) a denúncia não pode ser arquivada, sob pena de o TCU validar o descumprimento de um compromisso de Estado assumido pelo país, o que levará a desassistência de muitas famílias agricultoras, com consequências sociais e econômicas (peça 14, p. 4) ;
d) no processo de ratificação da Convenção-Quadro, o governo federal assumiu compromisso perante o Congresso Nacional com a criação do PNDACT, visando resguardar os agricultores familiares que cultivavam tabaco da redução do mercado consumidor de cigarros no mundo (peça 14, p. 4) ;	
e) o PNDACT tem origem no processo de ratificação da CQCT pelo Brasil, especificamente no documento do governo federal, de 26/10/2005, endereçado ao presidente do Senado Federal, em que menciona o programa como estratégia para o atendimento à convenção (peça 14, p. 4-5) ;
f) nem a CQCT nem o PNDACT visam à proibição ou restrição da produção de tabaco, ou [apenar] os produtores de tabaco, mas, sim, promover alternativas economicamente viáveis; os agricultores que quiserem plantar fumo poderão fazê-lo, e aqueles que queiram sair desta atividade ou agregar outra podem contar com o PNDACT (peça 14, p. 6) ;
g) o PNDACT confere efetividade aos artigos 17 e 18, da CQCT; ademais, o PNDACT confere efetividade ao artigo 4.6, do tratado, que prevê o princípio norteador de que devem ser reconhecidos e abordados, no contexto das estratégias nacionais de desenvolvimento sustentável, a importância da assistência técnica e financeira para auxiliar a transição econômica dos produtores agrícolas e trabalhadores cujos meios de vida sejam gravemente afetados em decorrência dos programas de controle do tabaco (peça 14, p. 6) ;
h) embora o principal objetivo da CQCT seja reduzir o tabagismo, também busca salvaguardar os meios de vida dos fumicultores do potencial impacto da esperada redução da demanda de fumo; essa preocupação permeia todo o texto da Convenção e traduziu-se em ação voltada para promoção de alternativas economicamente viáveis à produção de fumo, expressa no artigo 17 (peça 14, p. 7) ;
i) os contratos são altamente desequilibrados; a indústria do tabaco controla todo o sistema de produção das folhas de fumo, envolvendo os agricultores em um ciclo de endividamento, dependência e subordinação, aprisionando os agricultores familiares (peça 14, p. 9) ;
j) há fortes indícios de que o atual secretário da Agricultura Familiar e Cooperativismo esteja atuando de forma a proteger e promover os interesses das empresas fumageiras em detrimento dos agricultores familiares que plantam fumo (peça 14, p. 9) ;
k) o secretário disse em uma entrevista que o Mapa não tem responsabilidade direta sobre a CQCT e a COP9 e que seria responsabilidade do Ministério da Saúde (peça 14, p. 10) ;
l) deve-se admitir o denunciante como amicus curiae nos processos no TCU em que são questionadas políticas públicas para o controle do tabaco, conforme entendimento no Acórdão 1659/2016-TCU-Plenário e em manifestações do Supremo Tribunal Federal (STF) (peça 14, p. 10-13) ;
m) por fim, requer a intervenção do TCU para que o PNDACT seja restabelecido e mantido na SAF como originalmente concebido e com os recursos orçamentários necessários ao efetivo cumprimento dos artigos 17 e 18 da CQCT (peça 14, p. 13) .
Análise
13. Assim como mencionado na peça 11 e alegado na denúncia, o órgão responsável pela agricultura familiar e pelos programas destinados a esse público, como o PNDACT, vem sofrendo redução expressiva de orçamento. 
Quadro 1: Orçamento atualizado para a agricultura familiar
	Ano
	Fortalecimento da Agricultura Familiar (Programa 2012) 
	Ater (Ação 2100) 

	2014
	6.171.992.965,00
	579.845.248,00

	2015
	6.852.877.304,00
	607.367.389,00

	2016
	8.102.857.866,00
	250.967.667,00

	2017
	6.003.362.804,00
	229.553.680,00

	2018
	4.181.688.611,00
	158.758.040,00

	2019
	4.181.578.334,00
	843.304,00

Fonte: Portal da Transparência
14. Até 2019, havia dotação específica para o programa 2012 'Fortalecimento e Dinamização da Agricultura Familiar'. A partir daí, as ações visando à agricultura familiar passaram a compor o programa '1031 - Agricultura Sustentável'. Em 2020, foram previstos na LOA o montante de R$ 42 milhões para a atividade '210V - Promoção e Fortalecimento da Estruturação Produtiva da Agricultura Familiar, Pequenos e Médios Produtores Rurais' e de R$ 74 milhões para Ater. 
15. O quadro 1 ilustra o decréscimo orçamentário para a agricultura familiar nos últimos anos. Preocupante é a tendência negativa de recursos para a Ater, uma vez que essa ação é imprescindível para o sucesso das políticas públicas e programas destinados à agricultura familiar, bem como para a agricultura sustentável. O PNDACT depende diretamente da Anater para o seu funcionamento, pois é por meio dessa agência que se faz as chamadas públicas para a contratação das ações do programa. Os cortes drásticos no orçamento para a Ater refletiram no desempenho do programa, que desde 2018 não realiza os chamamentos, sendo que expiraram em dezembro/2020 os últimos contratos referentes ao programa.
16. Assim como o PNDACT outros importantes programas voltados para a Agricultura Familiar tiveram redução expressiva no orçamento, inclusive o Programa de Aquisição de Alimentos (PAA) e o Programa Nacional de Fortalecimento da Agricultura Familiar - Pronaf. De acordo com os últimos relatórios disponibilizados pela Conab, o PAA recebeu recursos na ordem de R$ 197 milhões em 2016, R$ 124 milhões em 2017, R$ 63 milhões em 2018 e R$ 41 milhões em 2019, ou seja, esse programa também vem sofrendo perdas expressivas.
17. Portanto, assiste razão ao denunciante quando ressalta o enfraquecimento das políticas públicas voltadas para agricultura familiar. É nítida esta tendência de redução orçamentária e de ações voltadas a esse público. 
18. A interferência do TCU requerida pelo denunciante no orçamento não é cabível, sob o risco de usurpar a sua função. Isso é papel do legislador que define, na Lei Orçamentária Anual, a natureza dos gastos e o valor a ser despendido em determinada política pública, ou seja, o volume de recursos para o PNDACT é definido pelo Congresso Nacional. 
19. Ressalte-se que o PNDACT foi criado no contexto da ratificação pelo Senado da CQCT. O lançamento foi uma ação conjunta de seis ministérios: Mapa, Ministério da Saúde, Casa Civil, e os antigos Ministérios do Desenvolvimento Agrário, das Relações Institucionais e da Fazenda. Portanto, essa política pública não foi decorrente de lei, e sim de um ato conjunto, estando no campo da discricionariedade administrativa do Poder Executivo a continuidade do programa ou a substituição por outro, de acordo com a conveniência e a oportunidade. Também a definição do órgão responsável pela coordenação do programa é poder discricionário do governo federal.
20. Aliás, um dos pontos questionados na denúncia é que o programa seria reformulado ou substituído por outro. Essa informação não foi confirmada por um gestor da SAF/Mapa, em conversa informal por telefone, em 13/5/21. Segundo ele, não há intenção de extinguir o PNDACT e que a baixa execução é exclusivamente devido à falta de orçamento. Existe inclusive ação prevista para o programa este ano. 
21. Conforme dito na instrução interior, é importante salientar que a cultura do tabaco é legal e deve-se respeitar o direito das empresas e trabalhadores de produzirem e investirem na cultura, assim como outra qualquer. Para os excessos mencionados na denúncia, como falta de condições de trabalho e danos à saúde, existe a legislação e órgãos de fiscalização, como os ministérios públicos federal, do trabalho e estaduais, superintendências regionais do trabalho, órgãos do meio ambiente estaduais, entre outros. Os abusos ocorrem em todas as culturas e devem ser denunciados e coibidos.
22. É razoável a opinião do denunciante de que o PNDACT está ameaçado de descontinuidade. Isso provavelmente ocorrerá se a Ater não for fortalecida, pois as ações do programa dependem muito da atuação das empresas públicas estaduais prestadoras [das atividades relacionadas com tal política] e das empresas contratadas pelas chamadas públicas. 
23. Sobre o não alcance do pacto contido no artigo 17 da CQCT, é difícil mensurar se a baixa execução do PNDACT configura o seu descumprimento, até porque não há parâmetros objetivos para medir se o Brasil vem oferecendo alternativas economicamente viáveis para os trabalhadores, os cultivadores e, eventualmente, os varejistas de pequeno porte. Provavelmente, a redução do ritmo do programa prejudicou o alcance desse propósito, porém não há respaldo técnico e jurídico, nestes autos, que mereça alguma intervenção do TCU.
24. Dessa forma, deve a denúncia ser considerada parcialmente procedente e arquivada, uma vez que assiste razão ao denunciante em relação ao baixo desempenho do PNDACT, porém não resta caracterizada a necessidade da atuação do TCU neste caso.
25. Em relação à admissão do [denunciante] como interessado ou amicus curiae nos autos, entende-se cabível, conforme § 1º do art. 146 do RI/TCU, uma vez que (...) , como alegado (...) , já foi reconhecida como amicus curiae em processos no Supremo Tribunal Federal que trata dessas políticas públicas (peça 14, p. 10-14) . Como consequência, caso o [denunciante] venha ser reconhecido como interessado, deve-se acatar o pedido de sustentação oral quando do julgamento dos autos, nos termos do art. 168, caput, c/c os arts. 144 e 145 do RI/TCU.
CONCLUSÃO
26. Considerando a inexistência de informações novas e suficientes para modificar o encaminhamento na instrução anterior, permanece-se com a proposta de se conhecer a documentação apresentada como denúncia, por preencher os requisitos estabelecidos nos arts. 234 e 235 do Regimento Interno/TCU e no art. 103, § 1º, da Resolução/TCU 259/2014, e, no mérito, considerar a denúncia parcialmente procedente e arquivada, nos termos do art. 169, inciso III, do RI/TCU. 
27. Deve-se deferir, nos termos do § 1º do art. 146 do RI/TCU, o pedido do [denunciante] de habilitação como interessado nos autos ou amicus curiae, bem como conceder a sustentação oral quando do julgamento dos autos, conforme o disposto no art. 168, caput, c/c os arts. 144 e 145 do RI/TCU.
8.	Com base em tais considerações, a proposta de mérito, unânime na unidade instrutiva, foi redigida nos seguintes termos (peças 21, pp. 5/6; 22 e 23) :
"a) conhecer da presente denúncia, satisfeitos os requisitos de admissibilidade previstos nos arts. 234 e 235 do RI/TCU e no art. 103, § 1º, da Resolução/TCU 259/2014, para, no mérito, considerá-la parcialmente procedente;
b) deferir, nos termos do § 1º do art. 146 do RI/TCU, o pedido apresentado pelo [denunciante] de habilitação no processo como interessado ou amicus curiae e autorizar a realização de sustentação oral quando do julgamento dos autos, conforme art. 168, caput, c/c os arts. 144 e 145 do RI/TCU;
c) informar ao denunciante e à Secretaria de Agricultura Familiar e Cooperativismo (SAF) do Ministério da Agricultura, Pecuária e Abastecimento (Mapa) do acórdão que vier a ser proferido, destacando que o relatório e o voto que fundamentam a deliberação podem ser acessados por meio do endereço eletrônico www.tcu.gov.br/acordaos; e
d) arquivar o presente processo, com fundamento no art. 169, inciso III, do RI/TCU." 
9.	Por meio do despacho da peça 24, determinei a oitiva do MP/TCU, o qual, em parecer da Procuradora-Geral Cristina Machado da Costa e Silva, manifestou concordância com a proposta da Secex/AgroAmbiental (peça 27) .
	É o Relatório.

Adriana Pereira de Carvalho (OAB/SP 148.379), Ladyane Katlyn de Souza (OAB/DF 59.078) e Maria Paula Russo Riva (OAB/SP 377.880).

Procuradora-Geral Cristina Machado da Costa e Silva.

DENÚNCIA. CONVENÇÃO-QUADRO PARA O CONTROLE DO TABACO. REDUÇÃO DO ORÇAMENTO PARA O PROGRAMA NACIONAL DE DIVERSIFICAÇÃO DE ÁREAS CULTIVADAS COM TABACO. OPÇÃO DISCRICIONÁRIA DO PODER EXECUTIVO DE DIRECIONAR RECURSOS ORÇAMENTÁRIOS PARA OS PROGRAMAS/AÇÕES QUE CONSIDERAR PRIORITÁRIOS. IMPOSSIBILIDADE DE ATUAÇÃO DO TCU NO SENTIDO DE DETERMINAR QUE DADA POLÍTICA PÚBLICA SEJA PRIORIZADA NO ORÇAMENTO DA UNIÃO. CONHECIMENTO. PROCEDÊNCIA PARCIAL. CIÊNCIA AO DENUNCIANTE.

DENÚNCIA (DEN)

Secretaria de Controle Externo da Agricultura e do Meio Ambiente - Secex/AgroAmbiental.

Em exame Denúncia noticiando o suposto descumprimento de obrigações assumidas pelo Estado brasileiro na Convenção-Quadro para o Controle do Tabaco - CQCT, em especial, dos arts. 17 e 18 do Decreto 5.658/2006 (peça 10) .
2.	Em resumo, o denunciante apresentou os seguintes argumentos (peça 10) :
	2.1. desde 2016, com a extinção do Ministério do Desenvolvimento Agrário e a alteração do status da agricultura familiar para secretaria, houve significativa redução do orçamento para o Programa Nacional de Diversificação de Áreas Cultivadas com Tabaco - PNDACT (p. 3) ; 
	2.2. são brutais e perversos os efeitos humanos e sociais para aqueles que se dedicam às lavouras de fumo, dado que os contratos de integração são draconianos em desfavor dos agricultores, perpetuam a vulnerabilidade social e a precariedade das condições de vida das famílias envolvidas com a cultura do tabaco (p. 4) ;
	2.3. há forte desequilíbrio nos contratos, pois a indústria do tabaco controla todo o sistema de produção das folhas de fumo, envolvendo os agricultores em um ciclo de endividamento, dependência e subordinação (p. 4) ;
	2.4. os agricultores envolvidos com a cultura do fumo estão expostos a enfermidades, como a doença da folha verde do tabaco, decorrente de intoxicação por nicotina pela absorção dermal durante a colheita (p. 6) ;
	2.5. o PNDACT colheu várias histórias de sucesso durante o auge da sua execução, beneficiando diversas famílias a partir da migração para alternativas de produção mais viáveis e que propiciaram melhora na qualidade de vida (p. 9) ;
	2.6. a redução do consumo mundial de tabaco e o lançamento de novos produtos alternativos ao cigarro, como os cigarros eletrônicos, impactarão nas exportações do fumo brasileiro, o que levará à queda na demanda da produção e ao risco de mercado para os agricultores (pp. 10/11) ; e
	2.7. a atual titular do Ministério da Agricultura, Pecuária e Abastecimento - MAPA e o dirigente da Secretaria de Agricultura Familiar e Cooperativismo - SAF apoiam a produção do fumo e a indústria do tabaco (p. 18) .
3.	Alfim, o denunciante requereu, verbis (peça 10, pp. 21/22) :
" (...) que o Tribunal de Contas da União tome as providências necessárias para que o PNDACT seja mantido como originalmente concebido e com os recursos orçamentários necessários ao efetivo cumprimento dos artigos 17 e 18, da CQCT, em observância ao disposto no artigo 5.3, da CQCT. 
 (...) que toda a análise referente aos recursos dirigidos ao PNADCT seja pautada na CQCT a fim da manutenção da política pública e em atenção ao princípio do não retrocesso."
4.	Em instrução inicial, a Secretaria de Controle Externo da Agricultura e do Meio Ambiente - Secex/AgroAmbiental propôs: i) conhecer da presente Denúncia; ii) dar ciência do Acórdão que sobreviesse ao denunciante; e iii) arquivar este processo. 
5.	Após a realização de audiência em meu Gabinete, o denunciante postulou prazo para apresentar novos elementos que, em seu entender, seriam capazes de alterar o encaminhamento proposto pela aludida unidade especializada.  
6.	Ato contínuo, foram carreados aos autos documentos/informações mediante os quais o denunciante ratificou o pedido trazido na peça vestibular, bem como requereu o ingresso no processo como interessado e a produção de sustentação oral (peças 14/18) .
7.	Por meio da peça 18, determinei a restituição dos autos à Secex/AgroAmbiental para análise dos novos elementos trazidos pelo denunciante. Ao examiná-los, a unidade instrutiva apresentou, em uníssono, proposta de mérito que contempla, em síntese: i) conhecer da presente Denúncia; ii) deferir o ingresso do denunciante como interessado nos autos e, via de consequência, autorizar a produção de sustentação oral; e iii) arquivar o presente processo.  
II
8.	A presente Denúncia pode ser conhecida, porquanto interposta em alinhamento às disposições cabíveis ao caso, em especial aos arts. 234 e 235 do Regimento Interno/TCU.
9.	Antes de adentrar o mérito destes autos, cumpre tecer breves considerações sobre a matéria em foco.
10.	A Convenção-Quadro para o Controle do Tabaco - CQCT é o primeiro tratado internacional de saúde pública desenvolvido pela Organização Mundial da Saúde - OMS entre 1999 e 2003, e envolve 192 países membros desse organismo multilateral.
11.		O tratado entrou em vigor em fevereiro de 2005 e o Brasil foi um dos líderes em seu processo de desenvolvimento. Seu objetivo é "proteger as gerações presentes e futuras das devastadoras consequências sanitárias, sociais, ambientais e econômicas geradas pelo consumo e pela exposição à fumaça do tabaco".
12.		Considerada um marco histórico para a saúde pública global, a CQCT traz, em seu texto, medidas para reduzir a epidemia do tabagismo em proporções mundiais, abordando temas como propaganda, publicidade e patrocínio, advertências, marketing, tabagismo passivo, tratamento de fumantes, comércio ilegal e impostos etc.
13.	Atualmente, existem 182 participantes, incluindo a União Europeia, cobrindo mais de 90% da população mundial. O governo Brasileiro ratificou a CQCT, em 3/11/2005, e a promulgou por meio do Decreto 5.658/2006.
14.	Foram definidas na Convenção e no Decreto 5.658/2006 várias medidas relativas à redução da demanda de tabaco, cabendo destaque para as ações previstas nos arts. 17 e 18 deste último normativo: 
"Artigo 17
Apoio a atividades alternativas economicamente viáveis
As Partes, em cooperação entre si e com as organizações intergovernamentais internacionais e regionais competentes promoverão, conforme proceda, alternativas economicamente viáveis para os trabalhadores, os cultivadores e, eventualmente, os varejistas de pequeno porte.
PARTE V: PROTEÇÃO AO MEIO AMBIENTE
Artigo 18
Proteção ao meio ambiente e à saúde das pessoas
Em cumprimento às obrigações estabelecidas na presente Convenção, as Partes concordam em prestar devida atenção, no que diz respeito ao cultivo do tabaco e à fabricação de produtos de tabaco em seus respectivos territórios, à proteção do meio ambiente e à saúde das pessoas em relação ao meio ambiente."
15.	De acordo com a unidade especializada, o Brasil, com o fito de alcançar o objetivo insculpido no art. 17, criou em 2005 o Programa Nacional de Apoio à Diversificação em Áreas com Tabaco - PNDACT, à época coordenado pelo extinto Ministério do Desenvolvimento Agrário - MDA.
16.	O PNDACT teve como objetivo buscar possibilidades de diversificação da produção e participação social, para preparar as famílias produtoras de tabaco a enfrentarem a redução global do consumo do fumo. O programa foi alicerçado em eixos estratégicos de financiamento, pesquisa, assistência técnica e apoio ao fortalecimento de mercado dos produtos alternativos ao tabaco, com a perspectiva da produção agroecológica.
17.	Ainda segundo a Secex/AgroAmbiental, de 2006 a 2013, 75 projetos haviam sido implantados no âmbito do PNDACT, envolvendo 45 mil famílias.
18.	Com a extinção do MDA em 2016, o PNDACT foi interrompido temporariamente, e sua gestão ficou a cargo da Secretaria Especial de Agricultura Familiar e do Desenvolvimento Agrário - SEAD, vinculada à Casa Civil.
19.	A partir de 2018, as chamadas públicas de Assistência Técnica e Extensão Rural - Ater, antes realizadas diretamente pelo MDA, passaram a ser operacionalizadas por meio da Agência Nacional de Assistência Técnica e Extensão Rural - Anater. 
20.	Naquele mesmo exercício, a agência lançou as chamadas públicas 4 e 7 para ações no PNDACT, a primeira com recursos de R$ 14 milhões para atender 3.840 famílias em 42 municípios no Rio Grande do Sul e Santa Catarina, e a segunda com R$ 11 milhões para 3.160 famílias em 32 municípios nos estados do Sul. 
21.	De acordo com a unidade instrutiva, depois das duas acima mencionadas, não houve novas chamadas públicas específicas para a execução do PNDACT. 
22.	No Brasil, plantam-se aproximadamente 300 mil hectares de fumo. Os estados da região Sul são os maiores produtores, conforme ilustra o gráfico a seguir:
Área plantada de fumo em hectares
23.	Dados da Associação dos Fumicultores do Brasil - Afubra apontam que, em 2019, havia 149 mil produtores com 297 mil hectares plantados, gerando faturamento de R$ 5,8 bilhões. Do que é produzido, 90% é destinado à exportação e 10% ao consumo doméstico. A indústria do cigarro gera para o governo cerca de R$ 14 bilhões em arrecadação (https://afubra.com.br/fumicultura-brasil.html) :
III
24.	De forma sintética, o denunciante traz ao conhecimento deste Tribunal os possíveis efeitos adversos da diminuição da alocação orçamentária em programas e/ou ações relativas ao cultivo do tabaco, envolvendo, em especial, o PNDACT que, como visto acima, teve como eixo principal preparar as famílias produtoras de tabaco para lidar com outras culturas, haja a vista a diminuição mundial do consumo daquele produto.
25.	De fato, consoante se nota na tabela apresentada pela Secex/AgroAmbiental - constante do Portal da Transparência -, houve significativa redução na verba destinada à Assistência Técnica e Extensão Rural - Ater ao longo dos exercícios de 2014 a 2019:
	Ano
	Fortalecimento da Agricultura Familiar - R$ (Programa 2012) 
	Ater - R$ (Ação 2100) 

	2014
	6.171.992.965,00
	579.845.248,00

	2015
	6.852.877.304,00
	607.367.389,00

	2016
	8.102.857.866,00
	250.967.667,00

	2017
	6.003.362.804,00
	229.553.680,00

	2018
	4.181.688.611,00
	158.758.040,00

	2019
	4.181.578.334,00
	843.304,00

26.	Nesse sentido, demonstra-se acertada a premissa trazida pelo denunciante, ou seja, pode-se verificar que, efetivamente, a opção governamental - aí compreendidos os Poderes Executivo e Legislativo - é no sentido de diminuir a destinação de verbas orçamentárias para o cumprimento - em sentido amplo - das metas objeto da Convenção-Quadro para o Controle do Tabaco, cuja adesão do país ocorreu mediante o Decreto 5.658/2006.
27.	Ocorre que a decisão atinente a qual programa ou ação deve merecer maior ou menor alocação de recursos é tarefa exclusiva e indeclinável do Poder Executivo, por meio da elaboração da proposta orçamentária, a qual receberá, com os devidos ajustes, a chancela do Poder Legislativo, completando uma fase do ciclo da orçamentação.
28.	Dado que os recursos são escassos e as necessidades, em tese, tendem a ser ilimitadas, deve haver a priorização dessa ou daquela política pública por parte dos representantes que, frise-se, eleitos pela população, desincumbir-se-ão de tal tarefa.
29.	Desse modo, como bem pontuado pela Secex/AgroAmbiental, não obstante a procedência parcial das informações trazidas pelo denunciante, não é cabível a interferência desta Corte de Contas no sentido de determinar que dada política pública seja priorizada ou receba maiores recursos orçamentários.
30.	De igual modo, penso ser correto o entendimento da unidade especializada de que a redução da execução do PNDACT não implica necessariamente o descumprimento, por parte do Brasil, da Convenção-Quadro para o Controle do Tabaco.
31.	O exame da correlação entre uma e outra ação e a mensuração do nível de cumprimento daquele tratado internacional demandaria a realização de trabalho específico que foge ao escopo destes autos. 
32.	Sobre os supostos excessos a que estariam expostos os trabalhadores da cultura do tabaco - falta de condições de trabalho e danos à saúde -, cumpre aos órgãos encarregados de zelar por tais condutas (Ministério Público, Superintendências Regionais de Trabalho, Instituto Brasileiro do Meio Ambiente e dos Recursos Naturais Renováveis - IBAMA e órgãos de Meio Ambiente Estaduais) adotar as medidas de suas alçadas mediante a devida provocação do denunciante ou, ainda, de outros órgãos e/ou pessoas físicas para coibir as práticas irregulares.
IV
33.	Noutro giro, quanto ao pedido de ingressar nos autos como interessado ou amicus curiae, observo que a jurisprudência do Tribunal é no sentido de que o denunciante não é considerado, automaticamente, parte processual, devendo, para obter essa condição, comprovar razão legítima para intervir no processo ou possibilidade de lesão a direito subjetivo próprio.
34.	Neste processo, o denunciante justifica o seu pedido apontando que (peça 14, p. 11) :  
"A razão legítima para atuar como interessado decorre do [seu] histórico de atuação (...) , que remonta ao ano de 2003, (...) quando cidadãos e cidadãs profissionais de diferentes áreas atuaram para a ratificação, pelo Brasil, da Convenção Quadro para o Controle do Tabaco - CQCT (Decreto 5.658/2006) , primeiro tratado internacional de saúde pública celebrado sob os auspícios da Organização Mundial de Sau¿de, o que ocorreu em 3 de novembro de 2005."
35.	Prossegue aduzindo que (peça 14, p.12) :
"Outro ponto que justifica a atuação (...) como interessado neste processo e¿ [a sua] pertinência temática (...) [com] (...) o tema debatido, [o que] se verifica pela previsão no artigo 4º do  Estatuto Social (documento 3) : 
'A (...) tem por finalidade sociais apoiar e contribuir com políticas públicas para prevenção e promoção da saúde pública, para a prevenção dos fatores de risco das doenças crônicas não transmissíveis, a promoção da qualidade de vida e saúde da sociedade e das pessoas, das relações saudáveis, sustentáveis e justas entre as pessoas e o meio ambiente, bem como a promoção gratuita da saúde e promoção da ética, da paz, da cidadania, dos direitos humanos, da democracia e de outros valores universais.'"
36.	As razões acima expostas, a meu sentir, são insuficientes para admitir, nos termos da jurisprudência da Corte, o denunciante como interessado, eis que as duas justificativas apresentadas indicam que: i) atuou no passado em prol da internalização de tratado internacional; e ii) pode contribuir com o desenho de políticas públicas específicas, ou seja, com atuação que não guarda qualquer correlação com a atividade de controle externo. 
37.	É bom frisar que a negativa não implica que este Tribunal deixará de analisar ou examinar as questões postas, mas sim que a tarefa primordial do denunciante é trazer à lume do TCU informações/elementos que serão devidamente analisados em um processo.
38.	De igual modo, penso que o denunciante não deve ser admitido como amicus curiae. Nos termos da jurisprudência desta Casa de Contas, a eventual admissão de órgão, entidade, ou, ainda, pessoa física, naquela qualidade é faculdade exclusiva do Relator, que, na condição de presidir o processo, avalia a eventual possibilidade de colaboração para a formação de seu juízo (Acórdão 1550/2017-TCU-Plenário, relator Ministro Walton Alencar Rodrigues) .
39.	Como informado pelo próprio denunciante, admitiu-se sua participação como amicus curiae em diversos processos de controle abstrato no âmbito do Supremo Tribunal Federal. 
40.	É dizer, naquele fórum, que cuida da apreciação da constitucionalidade de leis, atos e iniciativas governamentais, o denunciante teve, ou terá oportunidade de aduzir seus argumentos para sustentar seu posicionamento.
41.	Nestes autos, cuja esfera de atuação difere sensivelmente daquela atribuída à Corte Suprema, penso que as informações/elementos colacionados ao processo são suficientes para a formação do meu convencimento.
42.	Ante as razões acima, indefiro o pedido do denunciante de ingressar nos autos na condição de interessado, bem como de amicus curiae. 
V
43.	Conclusivamente, esta Denúncia evidenciou a opção - legítima, frise-se - do Governo Brasileiro de diminuir o aporte de recursos orçamentários para o Programa Nacional de Diversificação de Áreas Cultivadas com Tabaco.
44.	Todavia, o pedido veiculado pelo denunciante, no sentido de que esta Corte adote providências para que o mencionado programa seja mantido da forma que originalmente fora concebido, aumentando-se o patamar de verbas orçamentárias a ele destinado, extrapola a competência deste Tribunal, não podendo, portanto, ser atendido.
45.	Acerca dos supostos excessos sofridos pelos trabalhadores da cultura do tabaco (falta de condições de trabalho e danos à saúde) , cabem aos órgãos encarregados de fiscalizar tais condutas - Ministério Público, Superintendências Regionais de Trabalho, Instituto Brasileiro do Meio Ambiente e dos Recursos Naturais Renováveis - IBAMA e órgãos de Meio Ambiente Estaduais - levar a efeito as providências que lhes competem, por meio da provocação do denunciante ou, ainda, de outros órgãos e/ou pessoas físicas.
46.	Por fim, ante o fato de o denunciante não ter demonstrado razão legítima para intervir nestes autos, tampouco comprovou eventual lesão a direito subjetivo próprio com a decisão do TCU, pugno por indeferir o seu pedido para que fosse reconhecido como interessado. De igual modo, não vislumbrei motivos plausíveis para admiti-lo como amicus curiae. 
48.	Este o quadro, cabe dar ciência da deliberação a ser proferida ao denunciante, bem como à Secretaria de Agricultura Familiar e Cooperativismo do Ministério da Agricultura, Pecuária e Abastecimento. 
	Com essas considerações, manifesto-me por que o Tribunal adote o Acórdão que ora submeto à elevada apreciação deste Colegiado. 
T.C.U., Sala das Sessões, em 26 de janeiro de 2022.
MARCOS BEMQUERER COSTA
Relator